臺灣高等法院刑事判決　　　　　　　　93年度上易字第1900號
上　訴　人　臺灣臺北地方法院檢察署檢察官
被　　　告　丁○○
上列上訴人因被告詐欺案件，不服臺灣臺北地方法院91年度易字
第1518號，中華民國93年8月20日第一審判決（起訴案號：臺灣
臺北地方法院檢察署90年度偵字第19680號），提起上訴，本院
判決如下：
    主    文
原判決撤銷。
丁○○無罪。
    理    由
一、公訴意旨略以：緣丁○○與甲○○為舊識，丁○○為久鎮建
    投資不動產合建事宜，於民國（下同）86年12月30日，甲○○經由丁○○代辦入股手續，購入久鎮公司12萬5000股股份
    ，並將由丁○○保管，而於同年1月10日列名於久鎮公司股
    東名簿上，為久鎮公司之記名股東。詎丁○○為解決自己侵
    占久鎮公司款之債務問題，竟意圖為自己不法之所有，趁其
    業務保管甲○○印章之機會，以變易持有為所有之意思，未
    經甲○○同意，於同年12月28日簽訂協議書，擅將甲○○所
    有之股份當作係丁○○所有而信託登記於甲○○名下之股份
    ，向其他股東佯稱有處分權，逕予轉讓予不知情之久鎮公司
    股東乙○○、林奐達等人，並交付印章使不知情之會計人員
    辦理前揭股份之過戶手續，將甲○○所有之12萬50 00股股
    份移轉給乙○○7萬5000股股份、林奐達（登記其妻閻玲瑛
    名義）5萬股股份，致甲○○自股東名簿上除名，嗣經甲○○於88年3月間某日查詢股東名簿時，始知上情，因而認被
    告丁○○所為涉犯刑法第336條第2項之業務侵占罪嫌。嗣於
    原審審理時更正起訴法條，認被告涉犯同法第339 條第2項
    之詐欺得利罪嫌等語。
二、按犯罪事實應依證據認定之，無證據不得認定犯罪事實；又
    不能證明被告犯罪或其行為不罰者，應諭知無罪之判決，刑
    事訴訟法第154條第2項、第301條第1項分別定有明文。再認
    定不利於被告之事實，須依積極證據，苟積極證據不足為不
    利於被告事實之認定時，即應為有利於被告之認定；且事實
    之認定，應憑證據，如未能發現相當證據，或證據不足以證
    明，自不能以推測或擬制之方法，以為裁判基礎；而認定犯
    罪事實所憑證據，雖不以直接證據為限，間接證據亦包括在
    內；然而無論直接或間接證據，其為訴訟上之證明，須於通
    常一般之人均不致有所懷疑，而得確信其為真實之程度者，
    始得據為有罪之認定，若其關於被告是否犯罪之證明未能達
    此程度，而有合理性懷疑之存在，致使無從形成有罪之確信
    ，根據「罪證有疑，利於被告」之證據法則，即不得遽為不
    利被告之認定最高法院30年上字第816號、40年臺上字第86
    號、76年臺上字第4986號則分別著有判例。
三、訊據被告丁○○坦承甲○○在久鎮公司有12萬5000股股份之
    事實不諱，然矢口否認有任何詐欺等行為，於本院及原審均
    辯稱當初乙○○等人要求伊去對帳，伊在不知情之下簽立協
    議書，但不知道協議書之內容，且伊將股票及印章交予乙○○等人，確實如何過戶並不知情云云。本件公訴人起訴被告
    涉犯詐欺得利犯行，無非以告訴人甲○○之指訴，及被告自
    白有將甲○○名下之股份轉讓予乙○○等人為論據，然查本
    件首要釐清者，為被告有無施用詐術，而乙○○等人有無陷
    於錯誤，亦即被告之行為，與刑法第339條第2項之詐欺得利
    之構成要件該當否，不能單以轉讓甲○○之股份為究責之基
    礎。
四、經查被告自始即以告訴人甲○○為幕後股東（見偵字第1968
    0號卷第25頁反面、他字342號影印卷第28頁正面、原審卷第
    88頁）為辯，核與證人即股東之一張煌耀於偵查中所陳伊與
    丁○○是屬於同一組股東，派丁○○擔任執行股東參與公司
    業務之執行等情若合符節（見他字第342號影印卷第32頁正
    面），而告訴人甲○○於偵查中經訊以有無參與公司營運或
    參加股東會時，表示僅在86年6月新竹案動工時在場，由丁○○帶去參加認識一些人，伊有表明曾投資云云（見同卷第
    44頁正面），是被告所辯伊與告訴人及張煌耀等均屬信託關
    係，應非子虛。
五、次查證人乙○○於本院則陳甲○○是隱名的，出名的股東是
    伊及丁○○、林奐達、殷武勇、戊○○，甲○○的股份轉讓
    ，僅是在股東名簿變更而已，證人殷武勇則陳股東只有原始
    股東，就算後來有轉讓也未在股票上背書，而僅在股東名簿
    變更，甲○○非原始股東等語（本院94年2月2日審判筆錄）
    ，復據證人即承辦更名登記之會計師丙○○證實股東甲○○
    變更登記為乙○○等人是根據久鎮公司提供之股東名簿與董
    監會議去辦理，至股東間股份轉讓與伊無關等語（本院94年
    1月12日審判筆錄），從而本件股東間身份之確認，亦僅能
    從股東名簿之記載、形式認定，而非依股東之背書交付，為
    實質之確認，因是被告主張甲○○是幕後股東，證人乙○○
    以為甲○○是隱名股東，顯與事實相近，尚非杜撰。被告與
    告訴人甲○○間之關係，無論隱名、幕後、掛名，甚至如證
    人張煌耀所陳是同一組股東均無礙於被告主觀上均認為彼等
    內部有從屬關係，如公訴人於起訴時所指之信託關係存在，
    被告依此認知而為處分甲○○股份，尚難認其有施用詐術而
    欺騙他人之意圖。
六、再證人乙○○於原審經詰問時供依股東名簿，被告僅有百分
    之五股東，其餘股東還有甲○○和張煌耀，被告說這2人是
    掛名，她可以處理，證人林奐達於原審經詰問亦陳張煌耀、
    甲○○掛名在丁○○身上，伊認為是丁○○出錢，被告幕後
    股東是誰，伊不清楚，被告意思是不需要告訴甲○○等語（
    見原審卷第123、124、125頁），顯然乙○○、林奐達、戊○○等人均知被告與甲○○間之關係，是其受讓甲○○之股
    份亦無陷於錯誤之可能。
七、被告既未施用詐術，而乙○○等人亦無陷於錯誤，此與詐欺
    罪之構成要件，尚有未合，至被告與甲○○間之關係，究竟
    有無因公訴人所指信託關係而造成損害，此乃民事糾葛，應
    循民事途徑解決。此外復無其他積極證據足以證明被告有何
    詐欺之犯行，原審為論罪科刑即有未合，被告上訴意旨否認
    犯罪並指摘原判決不當，為有理由，應由本院將原判決撤銷
    為被告無罪之諭知。
據上論結，應依刑事訴訟法第369條第1項前段、第364條、第301
條第1項，判決如主文。
本案經檢察官吳慎志到庭執行職務。
中    華    民    國    94    年    2     月    23    日
                  刑事第六庭審判長法  官  許國宏
                                  法  官  林銓正
                                  法  官  洪光燦
以上正本證明與原本無異。
不得上訴。
                                  書記官  陳玉嬋
中    華    民    國    94    年    2     月    24    日
